【裁判字號】    96,上更(一),10
【裁判日期】    970609
【裁判案由】    土地所有權塗銷登記等
【裁判全文】
臺灣高等法院花蓮分院民事判決      96年度上更(一)字第10號
上  訴  人  台東縣台東地區農會
法定代理人  乙○○
訴訟代理人  王叡齡律師
被上訴人    戊○○
被上訴人    庚○○
被上訴人    丙○
被上訴人    丁○○
前列4人共同
訴訟代理人  張政衡律師
上列當事人間請求土地所有權塗銷登記等事件，上訴人對於中華
民國93年度重訴字第7號第一審判決提起上訴，本院判決後，經
最高法院發回更審，本院於97年5月20日言詞辯論終結，更為判
決如下：
    主  文
上訴駁回。
第一、二審及發回前第三審訴訟費用由上訴人負擔。
    事  實
甲、上訴人方面：
一、聲明：求為判決：
    (一)原判決廢棄。
    (二)上開廢棄部分
      1.先位聲明：請求確認
        被上訴人戊○○與被上訴人庚○○間，就如附表一所
          示土地之買賣關係不存在；被上訴人庚○○應將上開
         土地之所有權移轉登記塗銷。
        被上訴人戊○○與被上訴人丙○間，就如附表二所示
          土地之買賣關係不存在；被上訴人丙○應將上開土地
          之所有權移轉登記塗銷。
        被上訴人戊○○與被上訴人丁○○間，就如附表三所
          示土地之買賣關係不存在；被上訴人丁○○應將上開
          土地之所有權移轉登記塗銷。
      2.備位聲明：
        被上訴人戊○○與被上訴人庚○○間，就如附表一所
          示土地之買賣行為及所有權移轉登記行為，均應予撤
          銷。被上訴人庚○○應將上開之土地所有權移轉登記
          塗銷。
        被上訴人戊○○與被上訴人丙○間，就如附表二所示
          土地之買賣行為及所有權移轉登記行為，均應予撤銷
          。被上訴人丙○應將上開之土地所有權移轉登記塗銷
          。
        被上訴人戊○○與被上訴人丁○○間，就如附表三所
          示土地之買賣行為及所有權移轉登記行為，均應予撤
          銷。被上訴人丁○○應將上開之土地所有權移轉登記
          塗銷。
    (三)發回前第一、二、三審訴訟費用均由被上訴人負擔。
二、陳述：除與原判決記載相同者，予引用外，另補稱：
（一）被上訴人間所為之買賣俱無價金之支付，且所辯之買賣價
      金明顯低於行情，故為通謀虛偽意思表示即假買賣：
  １、依「王明朝不動產估價師事務所」編號為96他估字第32號
      「不動產估價報告書」將系爭土地鑑估「92年1月1日」之
      價格，而其估價條件除被上訴人丙○部分以「特定價格外
      」，餘均以「合理價格」為之。而所謂正常價格乃指「具
      有市場性之不動產，於有意願的買賣雙方，依專業知識、
      謹慎行動，且不受任何脅迫，經適當市場行銷及正常交易
      條件形成之合理價格，並以貨幣顯示者。」此外估價方法
      及理由乃是「勘估標的篜臺東鐵路新站附近地區 (卑南、
      南王地區)細部計劃之農業區，在同一供需圈內無法取得
      相似土地收益及成本資料，故採比較法評估土地合理價格
      。」而所謂比較法係「指以比較標的價格為基礎，經比較
      、分析及調整等，以推算勘估標的價格之方法。」而報告
      書中確實有找到三項「比較標的」即對比較標的做一系列
      蒐集、選擇、調整、比較、計算，最後再決定勘估標的之
      比較價格。
  ２、被上訴人戊○○與庚○○辯稱其間全部買賣價金為新台幣
      （以下同）925萬元，惟除鑑估之15筆土地外，還包括以
      被上訴人名義出售予訴外人陳和豐之起訴狀附表四台東市
      ○○段276及292號土地2筆，售價為222萬元；以被上訴人
      庚○○名義出售予訴外人黃千桃之台東市○○段237號、
      238號共232.64㎡ (154.05㎡+ 78.59㎡)，若依證人黃千
      桃94年12月16日在原審證稱「每坪為四萬」，則總價應為
      280餘萬元 (4萬元×232.64㎡×0.3025，實際以銀行函覆
      為準)，後改稱為478萬元；及以被上訴人庚○○名義出售
      予證人辛○○之位於台東市○○段247-1號 (72.44㎡)、2
      57號 (2 91.67㎡)售價不明之土地 (上開2筆土地向台灣
      中小企銀貸款設定390萬元，反推貸得款項為325萬元，則
      買賣契約書之售價應為400萬元左右)，後改稱為540萬5千
      元。而依鑑估報告15筆土地，總價為16,512,780元，高於
      被上訴人所辯之925萬元達730萬元。若再加計售予訴外人
      陳和豐之222萬元，黃千桃之478萬元及辛○○之540萬5千
      元，合計達1,240萬5千元，較925萬元多出300多萬元，再
      加上鑑價報告所鑑估之15筆土地價格，合計共達28,917,7
      80元，將近2,900萬，已達售價925萬元之3倍多，足見被
      上訴人戊○○、庚○○之買賣及移轉行為為通謀虛偽之意
      思表示。
  ３、關於被告戊○○、丁○○間南清段796及796-1號土地之買
      賣及資金關係：被上訴人辯稱上開2筆土地售價為80萬元
      ，惟鑑估價為1,325,043元，高出售價達53萬之多，將近1
      .7 倍。故被上訴人間，除未有資金支付之證明外，更有
      如此大之價差，顯見其為虛偽之買賣登記。且報告書中關
      於南清段760與760-1比鄰，761與761-1比鄰，但760及761
      -1之地價均為13,315元；而760-1及761則卻僅為7800×0.
      4×0.8=2496元，其間之差距應衹有專業鑑定師始知，斷
      非被上訴人事前所明知。被上訴人僅提出一收據影本欲證
      明雙方在92年1月31日有收取70萬之價金，但眾所週知一
      般人不會將現金70萬元放在家中，且根據鈞院在96年7月
      27 日所調取被上訴人丁○○91年及92年度財產資料可知
      被上訴人乃一受薪階級 (在永豐餘公司上班)，並非經商
      者，自無週轉資金之可能，更不可能將70萬元現金放在家
      中故應由被上訴人提出領款及存入金融機構證明。且被上
      訴人戊○○收取70萬元又存入何處、交付何人之資金流向
      亦不詳。至被上訴人丁○○辯稱之92年1月28、29、30日
      及同年2月10、12日由訴外人莊美香共提領300萬元現金交
      被上訴人丁○○，做為分次給予被上訴人戊○○之買賣款
      項部分，亦與一般大筆款項均用匯款之情形有違，況莊美
      香分次提領固為事實，亦不能以此證明係交付予被上訴人
      丁○○。且被上訴人收取70萬元之價金尚開立收據，此
      300萬元卻未有收據可證，顯違常理，又被上訴人丁○○
      與戊○○之買賣價金僅為80萬元，既有上開現金又何須分
      次支付，足見其買賣係虛偽。
  ４、被上訴人戊○○、丙○間南清段455-1、760-1、761號及
      中清段236、258號土地，系爭土地當年度公告現值為2,76
      6,425元，惟鑑估報告之總價卻僅為579,183元，其乃以94
      年至95年間「財團法人台東縣取得私有既成道路基金會」
      採購私人既成道路之成交價格為標準，與鑑估時間之92年
      1 月1日時尚無該等基金價採購之情形，不可同日而語。
      且94-95年才衹有7筆土地遭採購，可知大多數人均惜售或
      根本不出售，蓋因其價格未能反應出市場價值。且其採樣
      件數過少，實不足以做為比較。再者，91年間南清段455-
      1地號及中清段236號是否為既成道路亦未見報告追查，即
      逕以既成道路認定之，亦有未當。此外，由被上訴人訴訟
      代理人於96年10月30日所提出之意見函，對於南清段45
      5-1號土地認為「市場流通價格約為公告現值15%~30%」間
      ，亦有頗大之差距。關於被上訴人戊○○與丙○間資金關
      係：被上訴人辯稱是抵銷前欠款80萬元，但其證據僅為一
      匯款單，而依最高法院93年度台上字第19號判決 (詳第一
      審卷P117)認為「…而交付金錢之原因多端，或為買賣或
      為贈與，或因其他之法律關係而為交付，非謂一有金錢之
      交付，即得推定授受金錢之雙方當然為消費借貸關係。若
      僅證明有金錢之交付，未證明借貸意思表示互相一致者，
      尚不能認有金錢借貸關係存在。」。故被上訴人僅以多年
      之匯款單欲證明有為消費借貸及抵銷買賣價金，顯不符上
      開最高法院判決要旨。故被上訴人間除了買賣價金偏低之
      外，更無任何價金往來之證明，足見其間之買賣係虛偽。
  ５、再根據各項違反常理之買賣情形，可知被上訴人間之買賣
      關係虛偽：
    (1)依起訴狀附表四可知陳和豐買賣情形為台東市○○段276
      地號，土地面積454.89平方公尺，公告現值480元，則公
      告總值218,347.2元。台東市○○段292地號，土地面積
      2520.83平方公尺，公告現值480元，則公告總值為1,209,
      998.4元，合計公告總值為1,428,345.6元。根據訴外人陳
      和豐狀內所提出之不動產買賣契約書所載，買賣價金本為
      220萬元，後因合併分割，故總價變成226萬元。此有不動
      產買賣契約書影本 (證四)乙份可證。亦即售價超出公告
      現值83萬元，相當於以公告現值1.6倍賣給陳和豐，非如
      被上訴人稱景氣低迷且市價低於公告現值之辯。
    (2)被上訴人庚○○無任何所得及財產，且根本未曾到臺東做
      任何買賣及資金交付之動作，均全權由被上訴人戊○○經
      手。且再轉售予訴外人陳和豐、黃千桃及辛○○之價款均
      由被上訴人戊○○收受，亦未見轉給被上訴人庚○○之資
      金流向，顯然仍是以被上訴人戊○○為買賣關係之當事人
      。否則為何被上訴人庚○○不向被上人戊○○催討該等款
      項。
  ６、綜上所述，可知被上訴人間之買賣關係，實為無資金流向
      之通謀虛偽意思表示，則其移轉登記之物權行為亦為通謀
      虛偽行為。
（二）若認被上訴人上開法律行為非通謀虛偽行為意思表示，則
      ：
  １、債務人即被上訴人戊○○於行為時以明知低於市價一半至
      3分之1行情出售予其親人，故其對於債權人總擔保之全部
      財產明知有損害於債權人行為之處分。
  ２、受益人即被上訴人陳怡靜、丙○及丁○○亦明知其購入之
      系爭不動產低於市場行情2分之1到3分之1，此種情形有違
      正常交易不能諉為不知，而被上訴人戊○○既與庚○○、
      丙○及丁○○均為親戚，則對被上訴人戊○○之財務狀況
      亦有所聞，渠等於受益時明知受讓該等不動產會造成上訴
      人債權之總擔保財產有不能求償之損害，故渠等明知詐害
      之情事，上訴人得本於民法第244條撤銷之。
（三）關於兩造間查封拍賣事宜：
    １、上訴人與被上訴人戊○○關於抵押品 (台東市○○段45
        3、455地號)拍賣，鑑定價值為12,513,200元 (證一)，
        經第三次拍賣公告後，最低拍賣價格降至約8百萬 (證
        二)，上訴人聲請暫緩執行獲准後 (證三)，在拍賣前聲
        請撤回。
    ２、因現並無拍賣程序之進行，故無法為承受。且據上訴人
        承辦人稱目前亦無承受之計畫。
    ３、至於土地價金較低原因根據證一可知，乃是「土地未直
        接臨路 (中間隔著455-1地)致價格大幅滑落」而台東市
        ○○段地號455-1正是被上訴人戊○○在本事件中移轉
        登記予如附表了給丙○之編號一的土地。
（四）再根據台灣中小企業銀行台東分行97年1月30日97台東字
      第53號函所示辛○○由其夫鄭忠明向被上訴人庚○○所購
      得之台東市○○段257、247-1號2筆土地之意見如下：
  １、買賣價金為540萬5千元，較上訴人訴訟代理人於97年1月
      22日準備書 (四)狀中所推論之400萬元，多出140餘萬元
      (二)，被上訴人訴訟代理人以該買賣契約書為求超貸，故
      將契約所載價金提高。並舉出該契約書中「伍」及「貳」
      字明顯不同處，惟：
    (1)若果如此，則究竟真正買賣價金是多少? 又該如何查證?
    (2)被上訴人訴訟代理人之說法，會造成被上訴人戊○○與訴
      外人鄭忠明君乃屬共同偽造文書及共同向銀行「施用詐術
      」詐取金錢之詐欺罪。此種主張是否有經過被上訴人戊○
      ○及訴外人鄭忠明君之首肯還是臨訟杜撰?
    (3)既屬偽造之不法主張，則應請被上訴人戊○○及訴外人鄭
      忠明到庭具結為證，始具訴訟程序上之效力。否則日後推
      諉說係訴訟代理人臨訟杜撰，豈不令訴訟代理人一生清譽
      ，毀於本案件。
  ２、再由鄭忠明交付之款項顯然均由被上訴人戊○○收受現金
      及票款，但卻均未交付予被上訴人庚○○，則何能謂係代
      收? 顯然本件為被上訴人戊○○與庚○○虛偽買賣登記，
      再由被上訴人戊○○賣出，而款項則留為自用。
（五）又根據華南銀行商業銀行台東分行97年2月1日97年2月1日
      97華東字第0970067號函示，可知被上訴人與訴外人黃千
      桃之買賣台東市○○段237、238、297-2號3筆土地價金事
      宜之意見如下：
  １、買賣價金為478萬元，非訴外人黃千桃證稱之280餘萬元。
  ２、若係虛偽，則被上訴人戊○○與訴外人黃千桃方面之簽約
      人亦有共同偽造文書及詐欺取財罪之嫌疑。
  ３、既為不法主張，是否亦應由被上訴人戊○○和簽約訴外人
      到庭具結為證，證明買賣契約書是偽造。
  ４、上開款項亦由被上訴人戊○○收受，但未交付予被上訴人
      庚○○。
三、證據：除援用原審提出之證據。並為下列之聲請：
（一）關於被上訴人戊○○與庚○○間：
    (1)向財政部台灣南區國稅局高雄縣分局調取被上訴人庚○○
      (61 年10月9日生，身分證Ｚ000000000號)90 年及91年之
      財產歸戶證明與所得清單。
    (2)向彰化商業銀行台東分行 (台東市○○路226號)函調被上
      訴人庚○○00000000000-000號活期儲蓄存款帳戶之下列
      資料，並送請法務部調查局鑑定是否提款、匯款均為庚○
      ○所為：
      91年2月21日開戶資料正本。
      91年4月22日提款500萬元提款單正本及當日匯往台東市
        信用合作社卑南分社0000000-00-0000000號戊○○活期
        儲蓄存款帳戶匯款單正本。
      91年12月9日提領250萬元提款單正本及當日匯往台東市
        信用合作社卑南分社上開戊○○帳戶之匯款單正本。
      上開帳戶93年5月2日提領60萬元之提款單正本。
    (3)向復華銀行馬蘭分行 (台東市○○路560號)調取被上訴人
      庚○○91年2月21日所開之0000000-00-0000000號活期儲
      蓄存款帳戶下列資料，連同上開2之資料一併送鑑定是否
      為庚○○一人所為。
      開戶相關資料正本及存款憑條。
      上開帳戶於91年12月24日提領290萬元之提款單正本，
        及在當日轉帳匯入台東市信用合作社卑南分社0000000-
        00-0000000號戊○○活期儲蓄存款帳戶之匯款單正本。
      上開帳戶於92年1月17日提領40萬元之提款單正本，及
        在當日轉帳匯入台東市信用合作社卑南分社0000000-00
        -0000000號戊○○活期儲蓄存款帳戶之匯款單正本。
      上開帳戶於92年1月23日存入現金90萬元之存款單正本
        。
      上開帳戶於92年1月24日提領90萬元之提款單正本，及
        在當日轉帳匯入戊○○帳戶之匯款單影本。
      上開帳戶於92年1月30日存入現金95萬元之存款單正本
        。又於同日提領現金5萬元之提款單正本。
      上開帳戶於92年3月4日提領50萬元之提款單正本，及在
        當日轉帳匯入台東市信用合作社卑南分社0000000-00-0
        000000號戊○○活期儲蓄存款帳戶之匯款單正本。
      上開帳戶於92年5月16日提領100萬元之提款單正本，及
        在當日轉帳匯入台東市信用合作社卑南分社0000000-00
        -0000000號戊○○活期儲蓄存款帳戶之匯款單正本。
      上開帳戶於92年6月10日提領90萬元之提款單正本，及
        在當日轉帳匯入戊○○帳戶之匯款單正本。
    (4)並調閱庚○○資金往來資料。
（二）關於被上訴人戊○○與丙○間：鑑定起訴狀附表二所示土
      地，於91年12月至92年1月間之市價。
（三）關於被上訴人戊○○與丁○○間：
    (1)鑑定如起訴狀附表3所示土地，於91年12月至92年1月間之
      市價。
    (2)向財政部台灣東區國稅局台東縣分局函調被上訴人丁○○
      91 年及92年之財產歸戶資料及所得清單資料。
    (3)調取被上訴人丁○○在91年12月領取10萬元及92年1月底
      領取70萬元之資金來源及領取之資料。
（四）調取證人黃千桃 (台東市○○○路202巷39號)在原審所證
      述之買賣契約及3次付款之取款及資金來源證明。
（五）請求訊問被上訴人戊○○、庚○○、丙○、丁○○及證人
      辛○○、鄭忠明。
（六）向台灣中小企業銀行 (股)公司台東分行 (台東縣台東市
      ○○路○段354號)函索該分行抵押借款客戶辛○○ (58 年
      1月19日生，Ｚ000000000，住台東市○○路386號)以台東
      市○○段247、257號土地借款時所提出之買賣契約書及貸
      得金額。
（七）向華南商業銀行 (股)公司台東分行 (台東縣台東市○○
      路○段347號)函索該分行抵押借款客戶黃千桃 (44年7月5
      日生，Ｚ000000000號，住台東市○○○路202巷39號)以台
      東市○○段237、237-1、237-2號土地借款時所提出之買
      賣契約書及貸得金額。
乙、被上訴人方面：
一、聲明：均求為判決
  (一)上訴駁回。
  (二)第一、二、三審訴訟費用由上訴人負擔。
二、陳述：除與原判決記載相同者，予引用外，另補稱：
（一）按民事訴訟如係由原告主張權利者，應由原告負舉證之責
      ，若原告先不能舉證，以證實自己之主張為真實，則被告
      就其抗辯事實，即令不能舉證或所舉證據尚有疵累，亦應
      駁回原告之請求。又第三人主張表意人與相對人通謀而為
      虛偽意思表示者 (民法第87條)，該第三人應負舉證責任
      ，最高法院分別有17年上字第917號及48年上字第29號判
      例可資參照。本件上訴人主張被上訴人戊○○與庚○○、
      丙○、丁○○間所為之買賣為通謀虛偽意思表示，並未舉
      出任何具體事實及證據以資證明，顯然違背舉證責任之義
      務，其所為之空言指訴應不足採，求為駁回其上訴。復按
      民法第244條第2項規定之撤銷權成立要件，不但須債務人
      於行為時明知有損害於債權人之權利，且須受益人於受益
      時亦知其情事始可，而此項撤銷權要件之存在，則應由債
      權人負舉證責任。又債務人處分其現有財產而得有相當對
      價者，非必生資力減少之結果，不得概為詐害行為，再清
      償現有債務，雖其積極財產不免減少，但同時又減少其消
      極財產亦無詐害行為之可言，亦有最高法院法54年度台上
      字第3128號裁判意旨可資參照。本件上訴人於原審主張原
      判決附表一、二、三所列之土地買賣行為係民法第87條之
      通謀而為之虛偽意思表示應無效。縱使其行為有效，亦屬
      同法第244條之詐害行為應予撤銷等情，依最高法院上開
      判例及判決意旨，應由原告負舉證之責任，惟上訴人未能
      舉出任何積極證據以證明該等買賣行為符合民法第87條或
      244條第1項或第2項之規定，僅以售價偏低或資金來源有
      問題而懷疑虛偽意思表示或為詐害行為，自未盡舉證之責
      任應予駁回。
（二）先位之訴部分：被上訴人戊○○與庚○○、丙○、丁○○
      間之買賣，並非民法第87條所規定之通謀虛偽意思表示，
      詳述如下：
  １、被上訴人戊○○與庚○○間之買賣說明如下：
    (1)被上訴人戊○○與庚○○間，就附表一所列之土地買賣，
      總價金925萬元，係由庚○○以台東市信用合作社0000000
      -00-0000000號帳戶於91年4月18日、12月10日、12月24日
      、92年1月17日、1月28日、3月4日、5月15日、6月10日轉
      帳15萬元、250萬元、290萬元、40萬元、90萬元、50萬元
      、100萬元、90萬元進入戊○○台東市信用合作社0000000
      -00-0000000號帳戶，價金交付明確。
    (2)被上訴人戊○○之所以出售上開土地與庚○○，係因戊○
      ○於82年間欲擴大農業生產而以土地向上訴人設定抵押貸
      款，旋又因子女出國求學需大量現金，所以陸續借貸，累
      計達1,800萬之多，因當時利率較高，每月付息15萬餘元
      ，而農業投資又不理想，不賺反虧，欲再向上訴人借款為
      其所拒，不得已向民間各別借款維持農耕所需，及繳納上
      訴人之貸款利息與家用開支。但民間利息更高，債務愈累
      積愈多，因而再以土地向台東市信用合作社設定抵押貸款
      ，利息每月約1萬8千元，兩家金融機構及個別債權人，每
      月應支付之利息約20萬元許，農產價格極差，收成低，遠
      不敷用，眼見即將破產，要求上訴人比照中央銀行降低利
      息，無奈為上訴人所拒，不得已之下只得忍痛出受祖產 (
      被上訴人戊○○自幼有袓產不可出售之守舊觀念，故於82
      年間需款甚急時，向上訴人設定抵押貸款，而支付巨額利
      息，計自82年至91年底，已付上訴人之利息達1,400萬元
      之多，82年間土地價額甚高，如果不是惜售祖產，亦不會
      有今日之苦)。復因90、91年間，經濟環境極差，地價一
      直下滑，唯恐脫手愈來愈難，情急之下，將之全部出售，
      依當時預計，先就民間個別債務及台東市信用合作社之貸
      款解決清楚，對上訴人之利息則以農產收入支付，詎料事
      與願違，所種釋迦遭受災害欠收，以至無法繳納利息，此
      為始料所不及。
    (3)且被上訴人於91年初即欲出售土地，曾至巨峰土地仲介公
      司了解，並請其員工甲○○先生代估售價，當時因地價低
      迷，全部土地總價估計約7百多萬元，因知被上訴人庚○
      ○與其股友尹鴻達有投資土地意願，乃與之商議，全部土
      地初步約定以總價1,250萬元交易，庚○○先於91年4月18
      日由台東信用合作社帳戶轉帳15萬元至戊○○台東合作社
      帳戶。同月24日尹鴻達匯500萬元至被告彰化銀行台東分
      行帳戶，被上訴人同日即匯入戊○○合作社帳戶，因尹鴻
      達家人反對，通知停止該買賣行為，故通知戊○○將款匯
      還尹鴻達，該買賣計劃因而停止執行。嗣同年12月戊○○
      確已山窮水盡，不得不再找庚○○商議土地買賣事宜，庚
      ○○經其住居台東之男友簡高得 (醫生)同意購買，但伊
      係投資，所以要求將地價壓低，故壓到以925萬元成交，
      被上訴人戊○○乃忍痛犧牲，因陳惠菁係介紹庚○○認識
      簡高得之人，且投資決定亦有陳惠菁在場，故簡高得於91
      年12月9日及11日分2次，將500萬元及100萬元匯入陳惠菁
      交通銀行帳戶，轉匯庚○○，目的是要陳惠菁為見證，陳
      惠菁於同日即轉帳250萬元入庚○○彰化銀行台東分行帳
      戶，再於同月11日及24日 (即91.12.11日、91.12.24)轉
      帳102萬元及193萬元入庚○○臺東合作社帳戶，3次共匯
      入庚○○帳戶545萬元，多餘之50萬元匯還簡高得（資金
      往來如附件一）。庚○○由真實買主簡高得取得資金545
      萬元，其以自己標會資金約40萬元，並向外婆黃賴菊枝取
      得資金185萬元 (外婆資金來源，係子女每女奉敬之養老
      金、政府老人津貼、參加民間合會之會款)，分別於92年1
      月10日、23日、30日以現金存入合作社帳戶，上開兩項合
      計778萬元，其餘資金則係以出售土地所得支付，資金來
      源清楚，絕非上訴人所說買空賣空，更非虛偽買賣。
    (4)至上訴人以上開土地之公告現值為9,953,507元，被上訴
      人戊○○與庚○○之成交價僅925萬元，認係脫產行為云
      云，殊不知土地買賣之價格，取決於市場之景氣，當景氣
      低迷，交易不活絡時，成交價格當然低賤，乃眾所周知之
      事，尤其農地之交易，往往有行無市，土地所有人因急需
      資金而割肉求售，事所恆有。以被上訴人戊○○設定與上
      訴人抵押權之地為例，依執行卷所查得93年1月間之公告
      現值，第453地號為12,439,820元，455地號為1,13 5,616
      元，兩筆合計為13,575,436元，惟法院於95年5月23日以
      底價8,064,000元拍賣仍流標，其公告之底價約為公告現
      值 (8,064,000元/13,575,436元)之59.4%，亦即公告底價
      不到公告現值6成，尚無人應買，可知農地之交易價格比
      公告現值為低，此本係台東地區近年來之普遍現象。而91
      、92年間景氣尚比此時更差，被上訴人戊○○售與庚○○
      之地價雖略低於公告現值，但依當時行情實與市價極其相
      當，實不容上訴人妄指為脫產行為。
    (5)又被上訴人庚○○雖無報稅資料，但未申報個人綜合稅，
      並不表示無購地能力，況本件之真正出資購地者為簡高得
      醫師，庚○○係於簡高得陸續支付達690萬元之後，始要
      求戊○○代其將土地試行出售，將售得價金支付尾款，若
      無法脫手，其尾款仍可由簡高得醫師支援支付，並非上訴
      人所指之買空賣空。又戊○○受託為庚○○出售土地，經
      人告知弘旭不動產仲介可能估較高，故委由弘旭不動產仲
      介代銷。且土地價格並非一成不變，恆視用地者對其土地
      之使用價值而定，本件因黃千桃係建築商，其自有之土地
      與本件所購之土地相鄰，如二者合併規劃，將提高土地之
      利用價值，使所建房屋價格提高，方會出較高價格購買，
      且係透過仲介公司購買，業據黃千桃供證在卷，自不能以
      此一特例而認為所有土地均有此價值。綜上所述，被上訴
      人就原判決附表一、二、三所為之買賣，均係其真實之買
      賣，並非通謀虛偽之意思表示甚為明顯，上訴人之上訴應
      予駁回。
    (6)至被上訴人庚○○與戊○○間雙方買賣價金是否偏低說明
      如下：戊○○售與庚○○之土地，其總價雖略低於公告現
      值，但並非偏低，為證明所陳不虛，特就系爭土地附近，
      經鈞院執行拍賣之土地標售結果列表說明，以證明台東地
      區近年來確因經濟不景氣，工商業大量外移，台東人口不
      斷減少，土地價格已極為低落，就以被上訴人設定擔保給
      上訴人之土地而論，當被設定時，正值地價高峰時期，經
      上訴人派員估價為4,200萬元，以6成為準可借2,500萬元
      ，先後借到1,800萬元時，土地價格已逐漸滑落，故上訴
      人不再將餘額借與被上訴人，被上訴人才向民間及台東合
      作社另借，最後底價已降到公告現值60%以下，仍然流標
      ，即可知台東地價低落之情形。經查得系爭土地附近之他
      人土地，近年遭法院拍賣者，皆遠低於公告地價甚多，其
      中有低到只有公告現值27%者，其餘亦多在公告現值50%以
      下，可知台東地區之土地低落之一般。
    (7)至庚○○與陳和豐間買賣總價應係220萬元，合併後所多
      出之6萬元，係土地經鑑測後比登記面積增加所致，且被
      上訴人戊○○售與庚○○，是依登記面積為準，故本件之
      售價只能以220萬元為基準，僅比公告現值多77萬元，並
      非83萬元。且被上訴人戊○○售予庚○○土地乃需求資金
      孔急之際，不得不降價求售，所以略以低於公告現值，而
      庚○○僅基於投資之目的透過仲介買賣介紹待價而沽，價
      格自然會較高，又正好陳和豐有此必要而出價較高，不能
      以庚○○之售價高於公告地價，而戊○○售價低於公告現
      值即認為戊○○與庚○○間之買賣係虛偽預謀之意思表示
      。況土地之買賣，恆視需地者之用途而出價不同，豈可等
      量齊觀。又被上訴人戊○○屢次向上訴人要求比照央行比
      例降息，以減輕沉重利息負擔，上訴人均置之不理，被上
      訴人戊○○為維持繳息正常之信用，四處向親友調支及向
      台東信用合作社借款，形成以債養債，至91年底已無處調
      借，且各債權人均追討借款，不得不出售其餘土地于被上
      訴人庚○○、丙○、丁○○等3人，以其所得清償其他債
      權，此乃受上訴人高利率所拖累。近年因市場經濟衰退，
      土地市價滑落，此乃不可歸責於被上訴人戊○○之事由，
      上訴人身為金融機構，不知共體時艱，只求高利盤剝，如
      此作風，令人遺憾。庚○○於向戊○○購買系爭土地後即
      委由仲介公司出售，但至上訴人扣押系爭土地為止，前後
      約兩年多尚有系爭之15筆土地乏人問津，縱有亦出價甚低
      不可能成交，足見台東地區之土地並非想賣就能賣出，除
      非價格特別低廉便宜，或有人正需其地，否則要正常出售
      實非易事。本件戊○○出售系爭土地與庚○○時，正值
      SARS 期間，幾乎無人願意購買土地，戊○○又急待出售
      償債，故整批賤價售與庚○○，乃形勢使然，若非處於萬
      般無奈，誰願做此犧牲? 又該等土地，有多筆係設定抵押
      於臺東信用合作社，在未塗銷前無法出售，庚○○是將此
      抵押土地一併購買，也是總價較低原因之一。其後庚○○
      透過仲介售與陳和豐、黃千桃、辛○○之地，是向戊○○
      所購土地中最適合建築之建地，又正好黃千桃、辛○○係
      建商有此需要才能在一年售出，其餘者則因條件較差或為
      農用地，直至扣押為止均無人問津，故土地之交易，取決
      於供需，鑑定價格只供參考，不能作為每筆土地交易價格
      之唯一依據。上訴人各點指責非有理由。
  ２、被上訴人戊○○與丙○間之土地買賣，共計5筆，依上開
      附表所列當時之公告現值為2,766,425元，而雙方之買賣
      價金為80萬元，僅有公告現值約三成弱，從表面看，似欠
      合理，但深入探討，該5筆土地均係道路預定地，有台東
      縣政府93 年6月7日府城都字第0930044705號函附於該買
      賣契約前面在卷可證。而道路預定地之交易價值，通常均
      在公告現值一成五上下，乃眾所周知之事實，本件之價金
      約公告現值三成弱，仍較一般市價為高，絕無不合理之情
      形。上訴人故意不提該土地係道路預定地之事實而指責價
      金遠低於公告現值，即非真實買賣，顯在淆亂真相。又該
      價款80萬元，係以被上訴人戊○○於1年之90年11月1日向
      丙○所借之80萬元之本息抵充，契約書載明甚詳 (如原審
      提出之契約)。被上訴人戊○○向丙○借款，有丙○在上
      開日期電匯至戊○○台東縣台東地區農會00000000000000
      帳戶之資料可查 (如原審提出之雙方帳戶資料)，買賣價
      額相當、資金往來明確，乃絕對真實之買賣，上訴人不能
      以戊○○與丙○間有翁婿之關係而臆測雙方無借貸或買賣
      之行為，蓋親屬間相互借貸或買賣，世所常有，豈可因一
      定親屬之關係，而否定其絕對真實且合理之行為。況被上
      訴人戊○○售與丙○之5筆土地236及258兩筆係道路地，
      即實際上已供作道路使用，而760-1、761、455-1等3筆則
      是道路預定地，即公共設施保留地，該5筆土地依買賣當
      年之公告現值合計為2,766,425元，雙方以80萬元 (實際
      尚有利息未算入)買賣，約為公告現值30%，較一般路地或
      道路預定地之市價為高。上開土地列為道路用地或道路預
      定地，係75年2月25日新發佈之都市計劃所公佈。況「道
      路預定地」之市價通常約為「土地公告現值」一成五左右
      ，國稅局台東分處自94年開始即按公告現值16%定為課稅
      基準，亦即是認定一般市價為公告現值16%，本件丙○與
      戊○○間之買賣為公告現值30%，比國稅局認定之市價高
      出甚多，絕無問題。再以民間道路預定地拍賣實例即位在
      台東卑南永清段0324地號（位於丙○所購土地南清段之隔
      壁，南清段並無拍賣實例），土地於91年度法院拍賣時，
      公告土地現值總價1,943,994萬元，法院拍賣總價303,063
      萬元，成交價相當於公告現值之15.6%(即公告現值折價
      85%)，且丙○之買賣價金為土地公告現值之30%，較上開
      拍定價高出甚多，顯見其間之買賣應係實在。
  ３、被上訴人戊○○與丁○○間就台東市○○段796及797-1兩
      筆土地之買賣，依附表所列之公告現值為776,217元，雙
      方交易總金額為80萬元，已較公告現值為高，與本件交易
      時之市價大致相當，且因丁○○於早先建屋時，將與其房
      屋毗鄰之系爭土地占為車庫使用，故91年間被上訴人戊○
      ○因零星債務需要解決，乃將之售與丁○○。而丁○○與
      陳志雄於69年5月間，因繼承而共有台東市○○段232地號
      土地，面積113.96平方公尺，各持分1/2，陳志雄於89年
      12 月間將其持分售與莊美香，該土地由丁○○與其阿姨
      莊美香共有各持分1/2。2人於91年將該土地建物出售與林
      宜正，每人分得約150萬元，林宜正於92年1月28日電匯31
      0萬元與莊美香，莊美香合計提領雖達300萬元，但非全數
      交與丁○○，而是留下自己所需後之餘款，分批交與丁○
      ○。且因被上訴人丁○○因經營荖葉及釋迦並投資股票，
      常需現金支付工資、肥料、農藥及購股票等費用，所以要
      莊美香以現金分批支付，而丁○○每次收到莊美香交付之
      現金，留下自己所需，始將餘款交與戊○○，因戊○○與
      丁○○之買賣契約書載明先付訂金10萬元，餘款70萬元分
      次付清至92年元月底，付清餘款時交付收據予丁○○，此
      因莊美香分多次取現金交與丁○○，丁○○亦多次交現金
      與戊○○，於交付達70萬元後由戊○○一次給付70萬元之
      收據一張與丁○○，其間價額相當，手續清楚，上訴人以
      被上訴人丁○○與戊○○有叔姪關係及現金支付違反常情
      而臆測為通謀虛偽之意思表示，自非可採。況被上訴人丁
      ○○不僅是在永豐餘公司上班，下班後亦從事務農 (種植
      荖葉及釋迦)，荖業及釋迦買賣及工人工錢通常係現金交
      易，故通常身邊亦須留有現金。上述現金往來並未存入農
      會，上訴人要求調農會提、存資料，並無必要。
（三）備位聲明部分：被上訴人戊○○與庚○○、丙○、丁○○
      就本件所為之土地買賣，並非民法第244條第1項或第2項
      所規定之詐害行為：
   (1)按民法第244條第1項，係指債務人所為之無償行為而言，
      本件之買賣，乃真實之買賣有如上述，其非無償行為至為
      明顯，自無該條例之適用。
   (2)民法第244條第2項，必債務人所為之有償行為，於行為時
     明知有損害於債權人之權利者，必受益人於受益時亦知其
     情事者為限，債權人始得聲請法院撤銷。本件被上訴人戊
     ○○分別向上訴人及台東信用合作社貸款與向民間借貸，
     每月利息約達20萬元，而農作生產不佳，早已入不敷出，
     需不斷借貸繳交利息，不得已才將土地急著脫手，其目的
     在減輕利息負擔，本想將台東信用合作社之貸款及民間借
     款清償後，單剩上訴人部份則以農產品收入及子女工作所
     得支付利息，但因所種釋迦遭遇災害，收成甚低，因而無
     法繼續繳交利息，乃出售土地當時始料未及，並非行為時
     明知有損害於債權人之權利。至於被上訴人庚○○、丙○
     、丁○○3人與戊○○之間雖有一定之親屬關係，但該3人
     均不知戊○○與上訴人間有貸款之事實，被上訴人戊○○
     亦從未將向上訴人貸款之情形告知該3人，尤以被上訴人庚
     ○○住居高雄，被上訴人丙○住居台北，更不可能得知被
     上訴人戊○○之財務狀況實情。又因被上訴人戊○○原本
     富有，係因自己不善理財及不可出售袓產之觀念，弄到最
     後瀕臨破產，深感臉上無光，縱有他人探問，必多方掩飾
     ，心怕他人知道自己之無能，故被上訴人庚○○、丙○、
     丁○○絕對無從知道被上訴人戊○○與上訴人間之貸款情
     形，更不可能知道戊○○與伊3人間之土地買賣有損於上訴
     人之權利，上訴人自不得以該條項為撤銷對戊○○與伊3人
     間之土地買賣行為及塗銷其登記。
   (3)被上訴人戊○○出售上開土地與庚○○，目的是清償台東
     信用合作社之貸款及償還民間個人借款，所收到之價金流
     向，均有清楚之交代 (詳第一審時所提出之買賣價金及流
     向) ，故原審於判決理由中闡明被上訴人出售其土地，固
     對積極財產減少，但同時因清償債務而使消極財產減少，
     自不符合本條項之規定。
（四）前審曾由上訴人聲請向復華銀行調取資料，經比對後上訴
      人除指責其中有少數取款條、傳票漏蓋領款人或承辦人之
      印章外，並未提出有何不實之情形，況存款簿上之存款提
      款、金額、日期均係由電腦操作，如無該項進出之真實交
      易，電腦中不可能有該資料之記載，縱有漏蓋取款人或承
      辦人印章之情形，亦僅係作業上之疏忽，並無損存提款之
      事實，再就該等資料觀察，除能證明被上訴人戊○○與庚
      ○○間之買賣價金確係由庚○○之帳戶轉帳進入被上訴人
      戊○○之帳戶外，並無任何足認對上訴人不利之事證，故
      前審方認經比對與待證事實無關，自屬可信。
（五）被上訴人為證明雙方之買賣行為真實且屬善意，4年來不
      厭其煩將買賣經過，購地者之資金來源及售地者之資金流
      向逐一交代以證明買賣之真實性，且被上訴人戊○○處理
      系爭土地，目的係清償台東合作社及民間借貸，而戊○○
      之所以向台東合作社及民間借貸多年判為繳納農會借貸之
      利息，並非為損害上訴人之債權，尤其被上訴人丙○遠居
      台北，庚○○住高雄，根本不知戊○○與上訴人間之債務
      關係，更不知與戊○○之土地買賣有損害上訴人之債權。
      被上訴人丁○○雖住台東，但因戊○○一向好面子，從不
      將經濟狀況惡化之情形向人訴苦以暴露自己之無能，如遇
      他人探詢亦必多方掩飾，不欲暴露其短，所以同樣不知戊
      ○○與上訴人之債權債務情形。其向戊○○購地係因建車
      庫所必須，絕對真實且善意。
（六）又被上訴人向上訴人貸款而設定抵押之土地，在92年5月
      間尚未進入司法程序前，因當時被上訴人已無力繳款，乃
      透過朋友介紹認識一位土地買賣仲介商己○○小姐 (永晟
      房屋)，其有意購買該兩筆土地，並曾與農會洽談兩筆抵
      押土地即南清段453、455地號建地 (約350坪)，出價一坪
      約4萬元總價1,400萬元，惟遭上訴人拒絕，故未交易成功
      ，當時既有買主願購買土地，雙方原有解套之機會，且上
      訴人既已自被上訴人戊○○處獲取近1,400萬利息，又可
      將其土地變賣現金1,400萬，出價亦不低，惟竟遭上訴人
      農會拒絕並聲請法院假處分及提起本件訴訟，設若當初同
      意先收回1,400萬元，餘額僅400萬及其利息，被上訴人設
      法解決亦較容易，縱不能全部清償，雙方損失必小，當時
      上訴人不同意，事後則指稱說被上訴人詐害其財產，顯無
      理由。又被上訴人戊○○將南清段443.455地號土地為上
      訴人農會設定抵押向其借款 (本來抵押借貸，毋庸覓保，
      但農會仍要戊○○之妻子及兒子為連帶保證人，否則不借
      )依當時市價，估價為4,200萬元，被上訴人戊○○先後累
      積借款1,800萬元，已陸續繳息約1,400萬元。借款當時台
      東地區之抵押擔保借款年息逐年調降，至90年間已調至約
      2.5%。本件借款之初，利息高達11%，其後央行調降利息
      ，被上訴人曾多次要求上訴人比照央行標準調降，但上訴
      人僅同意調降至8%即不再下調，仍較其他金融機關為高。
      被上訴人戊○○為維持債信，不得不向台東信用合作社及
      民間私人借貸維持正常繳息。終因農產品欠收，工資、農
      藥、肥料上漲，利息愈累愈多，淪於無力繳息時，仍設法
      覓第三人價購抵押物，尋求最佳之解決方法，無奈遭上訴
      人拒絕，造成數年纏累，因而擴大雙方損害。當被上訴人
      終究已經繳不起利息時，上訴人應先照銀行法規找買主或
      拍賣抵押借貸的兩筆土地，而非等到事後法官要求才進行
      拍賣，此時已距被上訴人遭假處分近3年。故原審認為
      本件之抵押品不足清償其債權，乃內部授信評估不當，自
      應負擔其風險。被上訴人認為造成抵押不足清償其債權之
      原因，主要是近年來景氣不佳、工商業外移、地價嚴重滑
      落所致。此乃當初始料所不及之因素，其風險應由上訴人
      負擔始為公平，而上訴人竟對不諳法律及商場習慣之農民
      ，作為盤剝之對象，僅知自己利益，而棄照顧農民之宗旨
      於不顧，教弱勢之農民情何以堪。戊○○與買受人 (庚○
      ○、丁○○、丙○)皆有買賣契約及買受人交付價金之收
      據等憑證。況且戊○○賣出系爭不動產主要之目的係為繳
      交農會之借款及其利息，何來減低戊○○償債資力以侵害
      農債權之詐害行為? 農會乃農民之組織，本應為農民謀取
      福利，為農民排除痛苦，但以上訴人之作法實令被上訴人
      欲哭無淚，農民確實是弱勢族群，終年辛勞，風災、旱災
      、火災均由農民直接承受，因減產而提高之價格，實際由
      經銷商賺取，農民得不到好處。豐年增產，產地價跌，作
      然是經銷商取得好處，農民永遠是最可憐的一群。夏天別
      人在吹冷氣，農民在田間頭頂烈日。雨天別人在室內不見
      風雨，農人在田間抗拒淒風苦雨，一年辛勞，所得不過糊
      口，所以現在年青人多不留在農村，實在是未來警訊，也
      是農村的悲哀。關於兩造間查封拍賣事宜，依上訴人所提
      鑑價資料，453地號土地，公告現值每平方公尺10,700元
      ，勘估單價為10,000元，即公告現值93%。455地號土地，
      公告現值每平方公尺12,800元，勘估單價10,0000元，即
      公告現值78%。而該2筆土地依都市計劃列為住宅區使用，
      其勘估之單價僅公告現值93%或78%，均低於公告現值。且
      法院第一次拍賣底價即係勘估價而無人應買，經減價後其
      底價已降至約公告現值60%，仍無人應標，可知台東地區
      土地市價滑落之一班。戊○○售與庚○○之土地，大多是
      田地，仍屬農業用地，則其市價必比已規劃為住宅區者更
      低，應可推定，戊○○於需款孔急之際出脫，價格比公告
      現值稍低，應符當時市價，並無顯然偏低之情形。上訴人
      於最後拍賣無人應買而撤回執行，且亦無承受計畫，係因
      上訴人就該債權除本金外，尚有利息、違約金等可得，故
      有恃無恐。惟此對被上訴人而言則是極大之損害，尤以92
      年5月間被上訴人覓得己○○小姐欲以1,400萬元向其價購
      而遭其拒絕，上訴人如願接受己○○之價購，則餘額不多
      ，容易解決，雙方損失亦小，惟因上訴人拒絕之結果使雙
      方損失擴大。
（七）至455-1地號土地乃 (丙○)公共設施道路預定地，戊○○
      抵押給農會兩筆453,455地號之住宅區土地，乃面臨30米
      道路之土地【其中丙○之455-1地號乃10米寬之道路預定
      地中之一部分，另20米寬即現今之志航路，該地位於卑南
      加油站左側約100公尺處，距離台東市區、機場、火車站
      均3-5分鐘車程可達，乃良好之建築用地，而志航路已計
      劃拓寬為30公尺，故該455-1土地隨時會徵收闢建為道路
      ，則上開抵押地即成為面臨30公尺道路之土地，縱短時間
      內不能闢建，上訴人如願向丙○以原購價格即公告現值30
      %購買該455-1土地，則抵押之土地即成為直接面臨道路之
      土地，可以提升其地價。故92年5月土地仲介商己○○小
      組到現場勘察後，有意以1,400萬元購買此兩筆土地原因
      在此。又台東地區地價滑落乃普遍現象，即近來景氣不佳
      、工商外移之結果所致。
（八）至上訴人質疑之賴朝榮在農會領現金80萬元借給戊○○，
      為何不由農會轉帳給戊○○：此因賴朝榮做生意，常需使
      用現金，習慣存提多半都是現金，且不欲其他親友知道他
      有多餘款項借給戊○○，故不採用轉帳之方式，且將借款
      分為3次提領以分散目標。
（九）又鑑定採用「比價法」 (除道路用地外)。但查採樣之土
      地交易時間普悠瑪段90/05/26；91/04/18；91/05/20，其
      中1筆之交易時間，在戊○○售土地與庚○○之前1年8個
      月。另2筆亦在之前7或8個月，彼時之地價尚未滑落谷底
      ，但戊○○售土地與庚○○時，正是台東地區地價最低期
      間，所以鑑定所取得之價格最少會高出實際市場均價10%
      至15%。而豐富段採樣三筆土地之交易時間為90/07/20；
      91/11/20；90/06/18。其中只有1筆土地在戊○○出售土
      地與庚○○同時段，另2筆則均在1年半以前，其所取得之
      比價亦會比實際價高10%-15%之間。而南清段之採樣土地
      交易期為89/09/21 ；90/04/05；91/04/05。其中1筆在戊
      ○○售土地與庚○○之前2年3個月，1筆在之前1年8個月
      ，1筆在之前8個月，其所取得之比價應較實際均價亦有15
      %之差距，故被上訴人認為鑑定報告書就戊○○售與庚○
      ○之系15筆土地之鑑定價格較實際交易均價高出10%-15%
      。上開採樣之9筆土地，其交易時間只有1筆與戊○○售與
      庚○○之時間接近，其餘8筆土地之交易時間均在該時段
      之前，可知戊○○出售土地與庚○○之時段確實是土地交
      易最少時段，亦是經濟最不景氣期間，也是地價最低時段
      。戊○○售與庚○○之系爭15筆土地，於91年1月間之公
      告現值為10,180,092。鑑定總價為16,512,780元，只比公
      告現值約高62.2%。如按前項分析，鑑定之價格有高估10%
      -15%之情形，如依此核算，當時之均價應不會高過公告現
      值50%。縱依上述所說加上庚○○售與陳和豐、黃千桃、
      辛○○之6筆土地，91年1月間之公告現值5,473,993元，
      按上開比例核算，其鑑定價約為8,878,816元，與15筆土
      地合計應為25,091,596元，若依上開分析核減10%-15%，
      則均價總數應不會超過2,200萬元，而非上訴人所說之2,
      550萬元。戊○○售與庚○○係925萬元，亦達鑑定均價
      43%，並非上訴人所稱3分之1。再按土地之實際交易價格
      取決於買受人與出賣人之需求而不同。出售人如急於求現
      ，自會降價求售，如為投資求利，必待價而沽，二者之實
      際售價必有相當差距，前者售價必低於均價甚多，後者售
      價必較均價高出不少此乃眾所周知之事。戊○○售與庚○
      ○之土地是急於求現，因當時戊○○欠上訴人本金1,800
      萬元，每月利息近12-16萬元 (年利率約11%-8%)。欠台東
      信用合作社450萬元，每月利息3萬多元，民間借貸200多
      萬，每月利息約3萬元，加上農耕所需之農藥、肥料、工
      人工資，每月開支不下20萬元。一個種植釋迦之農民何來
      如此財力?逼得非出售袓產農地不可，乃將所有土地委請
      巨峰房屋仲介公司員工甲○○先生銷售，結果買主出價7
      百多萬元，因上訴人覺得太少，無法解決問題，正好庚○
      ○與其友人有投資土地之意願 (詳情已於前狀呈明)，原
      經雙方談妥為1,250萬元交易。庚○○先於4月18日匯款15
      萬元進入戊○○帳戶，同月22日其友尹鴻達再匯500萬元
      進入戊○○帳戶，因其家人反對，戊○○乃將該500萬元
      退還尹鴻達。雙方買賣無疾而終，戊○○只得再向民間貸
      款硬撐到年底，此時已再無借貸之處。眼見即將斷炊，不
      得已再找庚○○商量，適其男友簡高得醫師有此財力，經
      其同意承購，唯將總價壓低至925萬元，較先前之1,250萬
      元少325萬。戊○○雖覺售價偏低，唯為解決燃眉之急，
      只能忍痛犧牲，委實情非得已。雖售價偏低，但係絕對真
      實買賣，並非虛偽意思表示。戊○○為補救偏低之地價，
      所以要求土地上之釋迦園，仍由戊○○管理採收，直至該
      土地售與他人或另有用途為止。而戊○○最近幾年之家用
      開支就是來自釋迦園所得。
（十）至向銀行所調庚○○售與吳騰，及售與鄭忠明之買賣契約
      ，均非雙方實際交易之真正契約。乃係向銀行貸款而另訂
      之契約，其價金較實際交易價金為高。因台東地區之建商
      ，多屬個人經營型，資金有限，必須向金融機構調度，而
      金融機購為恐日後無力清償，所以通常是按土地價值百分
      之比核貸 (台東信用合作社可貸額度為地價60%，華南銀
      行則為80%)。建商為要多貸資金，所以常會自行修改並提
      高買賣總價。本件辛○○持向台東信用合作社貸款之買賣
      契約 (即庚○○售與鄭忠明之契約)，其總價伍佰肆拾萬
      伍仟元，並非雙方交易價。該「伍佰萬」元之「伍」字就
      是影印後所另寫上去再影印的。該伍與「伍仟元」之伍字
      (共有四處：1.總金額處有「伍仟元」，2.契約第二條2之
      (2) 尾款……貳佰肆拾萬「伍仟元」，3.支票金額捌拾萬
      「伍仟元」，4.合計貳佰肆拾萬「伍仟元」)，一望而知
      ，其用筆之方式顯然不同。又第二條之2之 (2)…甲方支
      付「貳佰伍拾萬元之「貳」字也是影印後另寫此「貳」字
      與 (2)尾款…甲方支付「貳」佰肆拾萬伍仟。及支票金額
      合計「貳」佰肆拾萬伍仟之「貳」字用筆方式亦顯不同。
      所以總價伍佰肆拾萬伍仟是灌水後之總價。而貳佰伍拾萬
      元之「貳」字是配合伍佰萬而作成。而黃千桃用以向華南
      銀行貸款之契約 (即庚○○售與吳騰之契約)，其總價金
      478 萬元，也是經過灌水後之數字，所以不能以之作為實
      際售價之基準。且上開兩筆土地成交之時間在戊○○出售
      土地給庚○○之後一年之久，自不能相提併論。庚○○售
      與陳和豐之土地為92年4月，售與黃千桃、辛○○之土地
      是在92年12月。此時SARS災情已過，景氣逐漸回穩，黃千
      桃、辛○○係建商，必須建屋出售，正好相中上開土地，
      因地價可以轉嫁與購屋者，所以才會提高估價。復因庚○
      ○、簡高得係土地投資，並委託仲介待價而沽，而仲介亦
      欲多取佣金，極盡其推銷之能事，才能將售價提高。又庚
      ○○向戊○○購買該等土地之時間、對象、目的與庚○○
      售與陳和豐、黃千桃、辛○○者均不相同，但不能以其售
      價不同而指為虛偽買賣。戊○○售與丙○之5筆土地均係
      道路用地 (即公共設施保留地)，有鑑定報告書所附台東
      縣政府96年12月19日府城字第0965003278號0000000000號
      公函可證。而南清段455-1及中清清段236兩地號之土地，
      經鑑價師親至現場勘查結果認為係 (既成道路地)，已無
      徵收可能，所以採用特定價格為計算之標準。經估價結果
      總價為579,183元，比戊○○售與丙○之總價80萬元尚低
      27%，尚有何虛偽買賣可言? 上訴人堅持鑑價卻又推翻鑑
      價結果，立場反覆。鑑定師於94至95年間只採到成交實例
      7件，係因經濟景氣不佳，政府徵收路地幾無可能，所以
      無人願做此項投資。而過去 (買路地節稅)之方法又遭稅
      捐機關改按16%核抵，不但不能節稅反而可能增加購地支
      出，所以無人再願購買路地，並非上訴人所稱是未能反映
      合理地價而惜售。戊○○售與丁○○之土地，鑑定總價為
      1,325, 043元，雙方交易價為80萬元，亦達鑑定價60.4%
      ，如依前述分析鑑定價較實際交易價約高出10%至15%，則
      雙方之交易價應在市價70%以上。又該地之公告現值經核
      算為776,2 17元，雙方交易價80萬元，亦在公告現值之上
      。且戊○○對該地僅有持分二分之一，復被丁○○早先蓋
      為車庫使用，如要收回，利用價值不太，外人不會購買，
      戊○○急於求現，認為公告現值與當時市價接近，所以雙
      方約定以80萬元成交，將其售得價金清償民間之借款。借
      貸經過、交易資金往來早於原審詳敘在卷，絕非虛偽買賣
      ，亦非上訴人所言售價多出1.7倍，而是多0.65倍。又虛
      偽買賣，係指買賣雙方並無真正之買賣行為，僅具買賣之
      形式者而言。亦即買方並無購買之真意，亦未支付價金；
      賣方並無出賣之真意，亦未收受價金，係因滿足某種需求
      而作成之假買賣。本件戊○○售與庚○○、丙○、丁○○
      之土地，均係真實之買賣，戊○○將受得之價金繳交稅金
      1百多萬元及清償台東信用合作社之貸款450萬元，並支付
      民間借貸及農耕農藥、肥料、工人工資、其資金流向，早
      於原審即提呈在卷。庚○○、丙○、丁○○3人之價金來
      源，分期支付戊○○之往來資料亦均陳報在卷。戊○○出
      售土地之目的為清償債務，庚○○與其男友購地之目的投
      資，丙○購地旨在抵銷借與戊○○80萬元的債款，丁○○
      購地為擴大住處利用空間，均各有所需而為買賣，並有價
      金之支付與收受，乃絕對真實之買賣行為，並非上訴人所
      指之虛偽買賣甚明。
三、證據：除援用原審提出之證據。並提出：
  1.賴朝榮提款現金證明影本
  2.戊○○80萬元資金用途影本
  3.莊美香存款提領明細影本
  4.丁○○及莊美香共有土地登記謄本及異動索引
  5.莊美香存款提領明細影本
  6.戊○○售予丁○○土地登記謄本及異動索引
  7.丁○○向戊○○買1/2土地用以蓋車庫照片
  8.丙○-道路預定地證明(台東縣政府 書函)
  9.道路預定地(法院拍賣實例+地籍圖謄本)
  10.94年度個人損贈土地列報綜合所得稅損贈列舉扣除金額認定
    標準---財政部字95年2月15日台財稅字第09504507680號令
  11.公告現值的定義及用途
  12.地價評議委員會作業規範(1)
  13.地價評議委員會組織規程(2)
  14.公平交易委員會新聞稿
  15.賴朝榮提款現金證明存款存摺影本
  16.資金流向表及簡高得、陳惠菁、庚○○匯款證明影本。
  17.尹鴻達、庚○○、戊○○匯款證明影本。
  18.法拍土地公告地價與成交價實例影本。
  19.地籍圖謄本乙份
  20.請求傳訊證人甲○○、己○○。
    理  由
一、本件上訴人以被上訴人戊○○將其所有座落台東縣台東市○
    ○段453地號、455地號土地為擔保向上訴人借款1,800萬元
    ，拒不清償後，經上訴人以支付命令請求清償欠款及利息，
    惟因系爭擔保品不足清償借款餘額，於調查其財產狀況時，
    發現被上訴人戊○○業將其名下土地如附表一至三所示土地
    以買賣為原因分別登記予被上訴人庚○○、丙○及丁○○，
    因認其間之買賣係虛偽不實，並侵害其債權，而先位聲明請
    求確認如原審附表一、二、三所示之土地買賣，係被上訴人
    戊○○分別與被上訴人庚○○、丙○、丁○○間之通謀虛偽
    意思表示，應屬無效，並應將土地所有權移轉登記塗銷；另
    備位聲明以被上訴人戊○○與被上訴人庚○○、丙○、丁○
    ○間所為如原審附表一、二、三所示土地買賣移轉所有權之
    行為，係屬詐害債權行為，請求撤銷，並塗銷移轉登記。
二、兩造不爭執部分：
(一)被上訴人戊○○於82年間，以座落台東縣台東市○○段453
    地號、455地號土地為擔保，為上訴人設定最高限額2,520萬
    元之第一順位抵押權登記後，陸續向其借款達1,800萬元，
    按月繳納利息，每兩年展期1次，於90年10月23日展期時，
    借款金額仍為1,800萬元，到期日為92年10月22日止，並以
    展期前借款之連帶保證人陳黃金玉、陳信宏為借款連帶保證
    人。
(二)被上訴人於91年12月23日起未繳利息，經上訴人向台灣台東
    地方法院聲請核發支付命令 (92年促字第4191號)，請求被
    上訴人戊○○、陳黃金玉、陳信宏3人應連帶給付被上訴人
    1,800萬元，及自91年12月23日起至清償日止，按周年利率
    百分之7.35計算之利息，暨自92年1月23日起至清償日止，
    其逾期在6個月以內者，20%計算之違約金，並經確定在案。
(三)被上訴人於92年1月8日將其名下土地如原審判決書附表一所
    列地號土地15筆售與被上訴人庚○○，總價金925萬元，業
    於92年6月全部付清，土地亦移轉登記予庚○○。
(四)被上訴人戊○○於91年12月24日，將原判決附表二所列道路
    預定地5筆售與被上訴人丙○，總價金80萬元，係以先前向
    丙○借款80萬元之本利抵充，不另付款。又於同日將上開判
    決附表三所列之土地兩筆售與被上訴人丁○○，總價金80萬
    元，亦已付清，上開土地均已移轉登記與買受人丙○、丁○
    ○。
三、本件爭點：
(一)先位聲明部分：被上訴人戊○○分別與庚○○、丙○、丁○
    ○間就原判決附表一、二、三所列土地之買賣是否為民法第
    87條所規定之通謀虛偽之意思表示?
(二)備位聲明部分：被上訴人戊○○分別與庚○○、丙○、丁○
    ○間就原判決附表一、二、三所列土地之買賣行為及所為移
    轉登記行為，是否民法第244條第1項或第2項所規定之詐害
    債權行為?
四、本院得心證之理由：
（一）被上訴人戊○○與庚○○間，就附表一所列之土地買賣，
      總價金925萬元，係由庚○○以台東市信用合作社0000000
      -00-0000000號帳戶於91年4月18日、12月10日、12月24日
      、92年1月17日、1月28日、3月4日、5月15日、6月10日轉
      帳15萬元、250萬元、290萬元、40萬元、90萬元、50萬元
      、100萬元、90萬元進入戊○○台東市信用合作社0000000
      -00-0000000號帳戶，有上開所示帳戶進出資料附卷可參
      ，故被上訴人戊○○、庚○○間確因買賣系爭土地有金錢
      之往來，再參以所附之契約書，堪信被上訴人戊○○與庚
      ○○間就系爭附表一之土地確有買賣交易之紀錄，上訴人
      以其間並無款項之支付係虛偽買賣質之，尚無證據足憑，
      故上訴人所述自不堪採信。至向復華銀行調取被上訴人庚
      ○○之資料，經比對後並無不實之情形，既確有上開所述
      存提款之事實，足以證明被上訴人戊○○與庚○○間之買
      賣價金確係由庚○○之帳戶轉帳進入被上訴人戊○○之帳
      戶，亦足證被上訴人上開所辯係屬實在。
（二）被上訴人戊○○向丙○借款，有被上訴人於原審所提丙○
      在上開日期電匯至戊○○台東縣台東地區農會0000000000
      0000帳戶之資料附卷可查。再參以其間買賣土地之價金及
      所購得之土地係道路用地或道路預定用地，亦有卷附之臺
      東縣政府函可稽，雙方間之交易並無違常之處。況被上訴
      人丙○之職業為醫師，並參以被上訴人戊○○所提購買附
      表二土地抵稅之說明，亦堪信被上訴人戊○○與丙○間系
      爭表二土地之買賣應非虛偽。
（三）被上訴人戊○○與丁○○間就附表三土地之買賣，價金80
      萬元支付之方式，業經被上訴人提出被上訴人丁○○與訴
      外人莊美香出售共有土地之資金來源，再參以附表三之土
      地原即與被上訴人丁○○所有土地毗鄰，並經蓋用車庫，
      亦有被上訴人所提土地登記簿謄本及照片附卷可參，堪信
      其間之買賣確係存在。
（四）再參以被上訴人戊○○係於82年間以其土地向上訴人設定
      抵押貸款，以其座落台東縣台東市○○段453地號、455地
      號土地為擔保，為上訴人設定最高限額2,520萬元之第一
      順位抵押權登記後，陸續向其借款達1,800萬元，並均按
      月繳納利息，迄92年1月23日始逾期未繳息，則長達近10
      年之借款均如常繳息約1,400萬元，若有意脫產，豈可能
      如常繳息多年？況依被上訴人戊○○所述，其未能繳息時
      ，就設定抵押之土地並尋求己○○以1,400萬元購買，以
      求清償積欠之1,800萬元，並委由仲介人員甲○○尋找買
      主購買其所有之20多筆系爭土地，惟上訴人拒絕己○○以
      1,400萬元購地之提議，致未能清償上開欠款，而系爭出
      售予被上訴人庚○○、丙○、丁○○之20多筆土地因景氣
      不佳，買主就20多筆土地僅開價7、8百萬元，故未能成交
      ，此業經本院傳訊證人己○○及甲○○均結證在卷，核與
      被上訴人戊○○所述相符，被上訴人上開辯解堪信為實在
      。
（五）另系爭土地經送「王明朝不動產估價師事務所」鑑定，系
      爭附表一之土地鑑估報告15筆土地，總價為16,512,780元
      ，雖高於被上訴人戊○○出售予被上訴人庚○○之價格，
      惟參以被上訴人所提系爭土地係合併出售，部分土地雖能
      另行出售予黃千桃等人，惟當時因尚有部分土地經設定抵
      押，係一併購買，故而價格較上開鑑定價格為低亦屬市場
      機能所致，況參以證人甲○○證述之當時買主所報之買價
      僅為7、8百萬等情，及被上訴人戊○○設定予上訴人之土
      地雖經上訴人派員估價為4,200萬元，被上訴人戊○○借
      款1,800萬元，惟經上訴人執行，經多次減價拍賣，最後
      底價降到公告現值60%以下，仍然流標，未能拍定，且上
      訴人亦表明不願承受之事實，業經上訴人陳報在卷，顯然
      土地價格雖可鑑定出一定標準，然未必能出售，此涉及其
      他購買要件，故核與被上訴人等辯稱之價格係因受其他因
      素影響，故依當時情形，為儘速取得款項，而以較低價格
      出售之詞可採，是尚不能以其間之買賣價格較鑑定價格為
      低即推認其間係屬虛偽買賣。至其出售予被上訴人庚○○
      後，受庚○○委託另行代為出售之時機已與其出售系爭多
      筆土地之時間及情況不同，尚不能以其後就各別土地出售
      款項較高即推認其先前之買賣係屬虛偽。
（六）至被上訴人戊○○與丙○、丁○○就附表二、三土地之分
      別依其特殊狀況，為道路用地、道路預定用地、土地面積
      小且與毗鄰地相鄰，並供作車庫使用等情，則其間之售價
      如被上訴人之陳述，並未低於市價，故而亦無虛偽買賣之
      可能，上訴人以被上訴人間有親屬關係，即認其間以相當
      之代價取得之土地係虛偽買賣，尚非有據。
（七）又被上訴人戊○○出售附表一之土地與被上訴人庚○○，
      並以所得款項清償其另欠之台東信用合作社之貸款及民間
      個人借款，亦有被上訴人於原審所提出之買賣價金及流向
      ，故被上訴人出售其土地，固對積極財產減少，同時亦因
      清償債務而使消極財產減少，自非詐害債權。
（八）另上訴人就被上訴人庚○○、丙○、丁○○明知其購入之
      系爭不動產低於市場行情2分之1到3分之1，且以被上訴人
      戊○○與庚○○、丙○及丁○○均為親戚，認對被上訴人
      戊○○之財務狀況應有所聞，而以渠等受益時明知受讓該
      等不動產會造成上訴人債權之總擔保財產有不能求償之損
      害乙節，惟就被上訴人間知悉系爭土地市價及彼此間財務
      狀況，致其損害乙節，並未能舉證以實其說，難認被上訴
      人間買賣系爭土地行為間，有何詐害債權之行為。
（九）故本院認原審以上訴人於貸款之際已就被上訴人戊○○之
      信用及抵押物之價值為評估，且被上訴人間就附表一至三
      土地之買賣行為並無異常之處，認上訴人所舉證據無法認
      其間有虛偽買賣及無詐害債權行為，而駁回上訴人之請求
      ，為有理由。上訴人於本院請求調查之多項資料，均尚未
      能證明被上訴人間之買賣行為係屬虛偽或有詐害債權之情
      形，故上訴人之主張尚非可採。本件事證已臻明確，兩造
      其餘攻擊防禦方法及提出之證據，於判決結果無影響，爰
      不一一論述。
（十）綜上所述，本件上訴人主張被上訴人等人間就系爭土地之
      買賣均為通謀虛偽之買賣，或係詐害債權而請求撤銷其間
      之買賣關係，為不足採，被上訴人抗辯其間之買賣係真實
      ，且無詐害行為等語尚屬可信。從而上訴人主張本於先位
      之虛偽買賣及備位之詐害債權之法律關係，請求被上訴人
      塗銷系爭土地移轉所有權登記均為無理由，不應准許。原
      審為上訴人敗訴之判決，並無不合。上訴意旨指摘原判決
      不當，求予廢棄改判，為無理由，應予駁回。
據上論結，本件上訴為無理由，依民事訴訟法第449條第1項、第
78條，判決如主文。
中    華    民    國    97    年     6     月    9    日
                  審判長法  官   何 方 興
                        法  官   林 德 盛
                        法  官   王 紋 瑩
以上正本證明與原本無異。
如不服本判決，應於判決送達後20日內向本院提出上訴狀。未表
明上訴理由者，應於上訴後20日內向本院提出上訴理由狀 (須按
他造人數提出繕本)。上訴時應提出委任律師或具有律師資格之
人之委任狀；委任有律師資格者，另應附具律師及格證書及釋明
委任人與受任人有民事訴訟法第466條之1第1項但書或第2項（詳
附註）所定關係之釋明文書影本。
附註：民事訴訟法第466條之1（第1項、第2項）：
對於第二審判決上訴，上訴人應委任律師為訴訟代理人。但上訴
人或其法定代理人具有律師資格者，不在此限。
上訴人之配偶、三親等內之血親、二親等內之姻親，或上訴人為
法人、中央或地方機關時，其所屬專任人員具有律師資格並經法
院認為適當者，亦得為第三審訴訟代理人。
                        書記官   楊 明 靜
中    華    民    國    97    年    6     月    9     日


司法院資訊處製作；財團法人民間司法改革基金會備份。
